臺灣基隆地方法院刑事判決
110年度易字第97號
公  訴  人  臺灣基隆地方檢察署檢察官
被      告  施軒凱


上列被告因詐欺案件，經檢察官提起公訴（108年度偵字第5181
號），本院判決如下：
    主  文
施軒凱無罪。
    理  由
一、公訴意旨略以：被告施軒凱與告訴人陳晧哲、趙紹凱為朋友
    。施軒凱基於意圖為自己不法所有之犯意，分別為以下行為
    ，因認施軒凱涉犯刑法第339條第2項之詐欺得利罪嫌：
  ㈠民國103年9月中旬，向陳晧哲誆稱在電信公司當業務，要求
    陳晧哲幫忙作業績，不用擔心門號過戶問題，並保證辦好手
    機門號6個月後，會將手機門號轉走，不必另外再繳納任何
    手機費用及月費等語，使陳晧哲陷於錯誤，因而與施軒凱一
    同前往遠傳電信股份有限公司（下稱遠傳電信公司）之基隆
    東明加盟門市，由陳晧哲以本人名義連續申辦4支手機門號0
    000000000號（啟用日為104年9月30日）、0000000000號（
    啟用日為104年9月30日）、0000000000號（啟用日為104年9
    月28日）、0000000000號（啟用日為104年9月28日），復偕
    同至台灣大哥大股份有限公司（下稱台灣大哥大電信公司）
    基隆深溪直營門市申辦1支手機門號0000000000號（租用起
    日為103年11月13日）後，並未將上述5組門號SIM卡及手機
    交付予陳晧哲使用，嗣經陳晧哲接獲帳務管理公司存證信函
    後，得知該5組門號遭施軒凱使用且未繳納通話費用，經陳
    晧哲向施軒凱追討，施軒凱始允諾願意繳納給付積欠之電信
    費用金額，並簽立面額8萬元之本票1張交予陳晧哲收訖後，
    竟置之不理，經陳晧哲聯繫施軒凱未果，始知受騙，致施軒
    凱或其同意使用之人免費使用上開門號通訊服務，受有電信
    費用共計新臺幣（下同）35,900元（移送書誤載為8萬2900
    元）之不法利益，致生損害予陳晧哲及前開電信公司（上開
    門號下稱系爭甲組門號及手機）。
  ㈡104年4月間，復向趙紹凱誆稱在電信公司當業務，要求趙紹
    凱幫忙作業績，不用擔心門號過戶問題，並保證辦好手機門
    號6個月後，會將手機門號轉走，不必另外再繳納任何手機
    費用及月費等語，使趙紹凱陷於錯誤，因而與施軒凱先後一
    同前往遠傳電信公司之桃園國際加盟門市及基隆東明加盟門
    市，由趙紹凱以本人名義連續申辦4支手機門號0000000000
    號（啟用日為104年5月14日）、0000000000號（啟用日為10
    4年5月16日）、0000000000號（啟用日為104年5月17日）、
    0000000000號（啟用日為104年5月18日），復偕同至台灣大
    哥電信公司之基隆安樂直營門市申辦2支手機門號000000000
    0號（租用起日為104年4月9日）、0000000000號（租用起日
    為104年4月17日）後，並未將上述6組門號SIM卡及手機交付
    予以陳晧哲使用，嗣經趙紹凱接獲帳務管理公司存證信函後
    ，得知該6組門號遭施軒凱使用且未繳納通話費用，經趙紹
    凱聯繫施軒凱未果，始知受騙，致施軒凱或其同意使用之人
    免費使用上開門號通訊服務，受有電信費用113,003元（移
    送書誤載為16萬元）之不法利益，致生損害予施軒凱及前開
    電信公司（上開門號下稱乙組門號及手機）。
二、按犯罪事實應依證據認定之，無證據不得認定犯罪事實；又
    不能證明被告犯罪者，應諭知無罪之判決，刑事訴訟法第15
    4條第2項及第301條第1項分別定有明文。次按事實之認定，
    應憑證據，如未能發現相當證據，或證據不足以證明，自不
    能以推測或擬制之方法為裁判基礎；認定犯罪事實所憑之證
    據，雖不以直接證據為限，間接證據亦包括在內，然無論直
    接或間接證據，其為訴訟上之證明，須於通常一般之人均不
    致於有所懷疑，而得確信其為真實之程度者，始得據之為有
    罪之認定，倘其證明尚未達到此一程度，而有合理之懷疑存
    在時，即無從為有罪之認定；認定不利於被告之事實，須依
    積極證據，茍積極證據不足為不利於被告事實之認定時，即
    應為有利於被告之認定，更不必有何有利之證據；又刑事訴
    訟法第161條第1項規定：檢察官就被告犯罪事實，應負舉證
    責任，並指出證明之方法。因此，檢察官對於起訴之犯罪事
    實，應負提出證據及說服之實質舉證責任。倘其所提出之證
    據，不足為被告有罪之積極證明，或其指出證明之方法，無
    從說服法院以形成被告有罪之心證，基於無罪推定之原則，
    自應為被告無罪判決之諭知（最高法院40年台上第86號、76
    年台上第4986號及30年上字第816號、92年台上第128號判例
    參照）。 
三、本件公訴意旨認施軒凱涉犯刑法第339條第2項詐欺得利罪，
    主要係以施軒凱之供述、證人陳晧哲、趙紹凱之證言、傳電
    信公司109年7月6日遠傳（發）字第10910604287號函、遠傳
    公司行動寬頻業務服務申請書4份、遠傳電信公司109年7月6
    日遠傳（發）字第10910604287號函、台灣大哥大電信公司1
    09年7月14日法大字第109086130號函附行動電話申請書影本
    3份、遠傳電信公司109年7月6日遠傳（發）字第1091060428
    7號函、遠傳電信公司109年7月6日遠傳（發）字第10910604
    287號函、台灣大哥大電信公司109年7月14日法大字第10908
    6130號函、台灣大哥大電信公司109年7月14日法大字第1090
    86130號函、被告開立之本票1紙、被告於104年9月27日開立
    並交付趙紹凱之切結書1紙等為主要論據。訊據施軒凱固坦
    承有與陳晧哲、趙紹凱共同前往辦理系爭甲組、乙組門號及
    取得搭配之手機等產品，然堅詞否認有何詐欺取財、詐欺得
    利之犯行，辯稱：本案是辦門號換現金，系爭甲、乙組門號
    分係陳晧哲、趙紹凱親自辦理門號，其等之後是將手機等 
    產品出售給我，門號SIM卡則均係陳晧哲、趙紹凱自行取走
    ，我並未保管使用等語。
四、經查：
  ㈠系爭甲組、乙組門號，係由陳晧哲、趙紹凱本人親自申辦之
    情，業據被告供承在案，並據陳晧哲 、趙紹凱於警詢、偵
    訊及本院審理時證述在卷（見偵卷第15-17、23-24、97-98
    、199-207、215-219、227-229頁；本院卷第29-33、77-114
    、345-355頁），且有遠傳電信公司109年7月6日遠傳（發）
    字第10910604287號函（見偵卷第301-311頁）、遠傳公司行
    動寬頻業務服務申請書4份暨附件（見本院卷第141-181頁）
    、台灣大哥大電信公司109年7月14日法大字第109086130號
    函附行動電話申請書影本3份（見偵卷第265-298頁）附卷可
    參，而申辦甲組、乙組所搭配之手機、平板電腦及積欠費用
    （詳如附表一、二），則有遠傳電信股份有限公司110 年6 
    月3 日遠傳（發）字第11010504227 號函暨附件（見本院卷
    第131-292頁）、台灣大哥大股份有限公司110 年7 月16日
    法大字第110087039 號函暨附件（見本院卷第295-301頁）
    ，洵堪認定。  
  ㈡施軒凱辯稱本件係「辦門號換現金」案件，約定陳晧哲、趙
    紹凱辦理門號，由其收購手機，門號則由陳晧哲、趙紹凱取
    走，門號資費均由陳晧哲、趙紹凱自行繳納，然陳晧哲、趙
    紹凱則均否認此情，一致證稱：因與施軒凱係朋友關係，為
    幫忙施軒凱做業績，所以才會辦理系爭甲組、乙組門號，其
    等均未取得申辦之門號、手機及平板電腦等產品。是施軒凱
    與陳晧哲、趙紹凱間之爭點即在於⒈陳晧哲、趙紹凱是否有
    將申辦之手機、平板電腦出售予施軒凱⒉陳晧哲、趙紹凱所
    申辦之甲組 、乙門號SIM卡究竟由施軒凱、陳晧哲或趙紹凱
    持有。就被告是否有向陳晧哲、趙紹凱收購手機乙節，被告
    固供稱係向陳晧哲、趙紹凱收購，然其於本院110年12月1日
    審理時供稱因時日已久，已無法提供買賣手機切結書（見本
    院卷第348頁），而陳晧哲、趙紹凱係親自辦理系爭甲組、
    乙組門號之人，其等既均證稱並未將手機出售予施軒凱，由
    卷附相關辦理門號文件復均顯示係由其等領受手機，則其等
    所申辦所得手機何以交予被告，自應有一定之理由，而依當
    時電信業競爭激烈，各家業者為推廣門號，常推出辦理門號
    ，可以優惠價格取得較便宜手機之方案，為當時社會大眾所
    明知之事，且目前仍存有合法「辦門號換現金」之公司存在
    而言，本案不無存有如被告所供「辦門號換現金」之可能，
    此由趙紹凱於107年3月11日警詢時證稱：辦理系爭乙組門號
    ，但施軒凱說門號要由其保管，才可以買到便宜新款的Ipho
    ne手機等語(見偵卷第23頁)益明此情，故就此情節雖難究明
    ，但被告所辯並非全然無據。而就系爭甲、乙組門號SIM卡
    門號究由何人持用乙節，由卷附遠傳公司及台灣大哥大公司
    所附積欠帳費明細可見，系爭甲、乙組門號每月應繳費用或
    係資費基本價格或低於或高於基本資費（見本院卷第183-29
    1、297-299頁），且因時日已久，無法取得使用明細資料，
    故亦無從據以認定系爭甲組、乙組門號SIM卡究竟是由何人
    持用。然由陳晧哲申辦遠傳公司4支手機門號帳單地址為施
    軒凱住處即基隆市○○區○○路00巷0號；趙紹凱申辦遠傳公司4
    支手機門號帳單地址為被告提供其弟弟楊睦天住處即基隆市
    ○○區○○路000巷00○0號、申辦台灣大哥大電信公司手機門號0
    000000000號帳單地址為楊睦天（施軒凱弟弟）住處即基隆
    市○○區○○路000巷00○0號、陳晧哲所持有施軒凱開立之8萬元
    本票（發票日104年9月15日）、施軒凱於104年9月27日開立
    並交付給趙紹凱之切結書（內容記載：遠傳，104年11月15
    日處理完 ），被告就該切結書內容表示係要幫趙紹凱幫忙
    過戶手機號碼（見本院卷第93-94頁)等事證，認系爭甲乙組
    門號SIM卡係由施軒凱持用較為合理。綜上所述，被告辯稱
    係向陳晧哲、趙紹凱收購手機乙節並非無據，而非不可採信
    ，然就系爭甲、乙組門號而言，陳皓哲、趙紹凱所證可以採
    信，認由被告持有較為合理。
  ㈢陳晧哲、趙紹凱親自辦理系爭甲、乙組門號，其中陳晧哲辦
    理4支遠傳公司、1支台灣大哥大公司門號；趙紹凱辦理4支
    遠傳公司、2支台灣大哥大公司門號，而觀諸除遠傳公司特
    別強調不可「辦門號換現金」外（見本院卷第157頁遠傳門
    市合約確認單），台灣大哥大公司並未有相同之規定，而遠
    傳公司雖特別強調不可「辦門號換現金」（見本院卷第157
    、169、181頁，遠傳門市合約確認單，陳晧哲、趙紹凱均否
    認「辦門號換現金」)，但並未見其有何相關監控措施(例如
    以申辦人身分證字號控管申辦數量及查核申辦高數量門號之
    目的)，可見在本案發生之103年間，因電信業務競爭激烈，
    電信公司為拓展業務版圖，並不會實質認定每一申辦人是否
    有實際使用通訊之需求，且此係重要契約要件，在無特別需
    求下，應不致同意同一證號之申辦人可以申辦多門號，蓋因
    此數量應超過常情而言一般人使用通訊門號之數量甚多，且
    依照遠傳行動寬頻業務服務申請書4G等（見本院卷第141-14
    9頁）、台灣大哥大行動電話/第三代行動通信/行動寬頻業
    務申請書（見偵卷第145-160頁)，其上載有申辦人與遠傳公
    司、台灣大哥大公司電信之合約內容包含專案需預繳之費用
    ，專案生效後不得退租、取消、變更費率之時間限制，如有
    違約情形應繳交之費用以及計算方式，以及贈送相關之行動
    門號優惠等契約內容，尚無何要求確認申辦人申辦真意之契
    約條款，或者要求申辦人出具切結書保證係本人有實際使用
    門號需求，可見僅需申辦人本人簽立上開契約即可申辦遠傳
    公司及台灣大哥大電信門號，至申辦人是否本人使用該門號
    、是否實際使用該門號、繳交電信費資金來源為何等事項，
    均非遠傳電信公司審核通過與否要件，是陳晧哲、趙紹凱既
    係本人親自辦理上開門號，縱然係為其他「動機」辦理上開
    門號，此既然非遠傳公司及台灣大哥大公司審核之重點，即
    無從認定遠傳公司及台灣大哥大公司係因「實際考量申辦人
    使用需求與否時遭詐騙，而因為招攬無實際使用門號之意之
    人至上揭通訊行辦理門號換取現金，陷於錯誤方為財產上給
    付」。況既係陳晧哲、趙紹凱親自簽訂上開門號合約，則無
    論其是否實際需要或使用該等門號，陳晧哲、趙紹凱皆有法
    律上之義務依照合約內容繳交每月月租費或者違約金，如無
    繳納，遠傳公司及台灣大哥大公司依契約仍可向之求償，故
    無從認遠傳公司及台灣大哥大公司對於申辦人如違約或不繼
    續使用其所申辦之門號而受有損害。
  ㈣又如前認定，系爭甲、乙組門號係陳晧哲、趙紹凱親自辦理
    ，相關電信合約存在於陳晧哲、趙紹凱與電信公司間，陳晧
    哲、趙紹凱依約自有給付約定電信資費之義務，陳晧哲、趙
    紹凱均為有相當社會經驗之成年人，對此自無委為不知之理
    ，其在知悉電信合約內容之下，猶然願意以自己之名義申辦
    門號幫助施軒凱之業積，即難認施軒凱對其等有施以何詐術
    ，至施軒凱倘果有允諾由其負責給付相關資費及處理其等所
    申辦之門號而嗣後並未處理，核其性質上亦屬民事債務不履
    行問題，要難以詐欺得利罪相繩。
五、綜此，本件依檢察官所提出之證據，尚不足以證明施軒凱有
    檢察官所指刑法第339 條第2項之詐欺得利犯行，而檢察官
    既無法為充足之舉證，無從說服本院形成被告有罪之心證，
    本於「罪證有疑、利於被告」之原則，應為有利於被告之認
    定，爰依法為無罪之諭知。
據上論斷，應依刑事訴訟法第301 條第1 項前段，判決如主文。
 　　
本案經檢察官陳虹如提起公訴，檢察官張長樹、林姿妤到庭執行
職務。
中　　華　　民　　國　　111 　年　　1 　　月　　19　　日
                  刑事第六庭審判長法　官　劉桂金 
　　　　　　　　　　　　　　　　  法　官　曾淑婷 
　　　　　　　　　　　　　　　　  法  官  施又傑
以上正本證明與原本無異。         
如不服本判決應於收受送達後20日內向本院提出上訴書狀，並應
敘述具體理由；其未敘述上訴理由者，應於上訴期間屆滿後20日
內向本院補提理由書（均須按他造當事人之人數附繕本）「切勿
逕送上級法院」。　　　　　　　　　　　　　　　　
中　　華　　民　　國　　111 　年　　1 　　月　　19　　日
　　　　　　　　　　　　　　　　  書記官  陳胤竹
附表一、陳晧哲 
編號 手機門號 方案名稱 領得物件 資費（新臺幣） 電信公司 ⒈ 0000000000 iPhone-限NP 4G絕配1399限30手機案 IPHONE 6 64GB 1399元 遠傳電信公司 ⒉ 0000000000 iPhone-限NP 4G絕配1399限30手機案 IPHONE 6 16GB 灰 1399元 遠傳電信公司 ⒊ 0000000000 月租699_平板_4G高速飆網699限36-免預繳 SAMSUNG TAB4 7.0白(4G) 699元 遠傳電信公司 ⒋ 0000000000 月租699_平板_4G高速飆網699限36-免預繳 SAMSUNG TAB4 7.0白(4G) 699元 遠傳電信公司 ⒌ 0000000000 (4G_iPhone 6 30M專案)(NP免預繳)1599H(30) IPHONE 6 16GB 太空灰 1599元 台灣大哥大電信公司 
附表二、趙紹凱 
編號 手機門號 方案名稱 領得物件 資費 電信公司 ⒈ 0000000000 月租1399_iPad_4G高速飆網1399限36-免預繳 IPAD AIR2 64GB 1399元 遠傳電信公司 ⒉ 0000000000 月租1399_iPad_4G高速飆網1399限36-免預繳 IPAD AIR2 4G WI-FI 16GB金 1399元 遠傳電信公司 ⒊ 0000000000 有錢卡-限NP 4G新絕配1399限30手機案 SONY XPERIA Z3黑簡配(4G) 1399元 遠傳電信公司 ⒋ 0000000000 有錢卡-限NP 4G新絕配1399限30手機案 SAMSUNG GALAXY NOTE EDGE 黑簡配(4G) 1399元 遠傳電信公司 ⒌ 0000000000 (4G_iPhone 6 30M專案)(NP免預繳)1899H(30) IPHONE 6 Plus 16GB 太空灰 1899元 台灣大哥大電信公司 ⒍ 0000000000 (MB_4G)行動上網1499(36)平板_不降速專案 IPAD AIR2 64GB 1499元 台灣大哥大電信公司